【裁判字號】    95,上,247
【裁判日期】    950905
【裁判案由】    給付補償金
【裁判全文】
臺灣高等法院民事判決                   95年度上字第247號
上  訴  人  威帝建設股份有限公司
法定代理人  甲○○
上  訴  人  丁○○
共      同
訴訟代理人  陳昆明律師
複  代理人  戊○○
上  訴  人  乙○○
訴訟代理人  黃碧芬律師
            蕭相國律師
被  上訴人  丙○○
訴訟代理人  劉明益律師
上列當事人間給付補償金事件，上訴人對於中華民國95年2月14
日臺灣臺北地方法院94年度訴字第2153號第一審判決提起上訴，
經本院於95年8月22日言詞辯論終結，判決如下：
    主  文
上訴駁回。
第二審訴訟費用由上訴人連帶負擔。
原判決第1項關於利息部分減縮為均自民國九十四年五月二十日
起算。
    事實及理由
一、按當事人於第二審為訴之變更、追加，非經他造同意，不得
    為之，但減縮應受判決事項之聲明者，不在此限，民事訴訟
    法第446條第1項、第255條第1項第3 款定有明文。本件被上
    訴人起訴時係聲明求為判決上訴人應連帶給付新台幣 (下同
    )218 萬3,700元，及自民國 (下同)86 年3月3日起至清償日
    止，按年息5%計算之利息，經原審判命上訴人應連帶給付被
    上訴人218 萬3,700元，及上訴人丁○○自94年5月17日起；
    上訴人乙○○、威帝建設股份有限公司（下稱威帝公司）自
    94年5月20日起，均至清償日止，按年息5% 計算之利息；被
    上訴人於本院就上開利息請求部分，聲明減縮為均自94年 5
    月20日起算（見本院卷第111 頁），核其所為，應屬減縮應
    受判決事項之聲明，依上開規定，自應准許。合先敘明。
二、本件上訴人聲明求為判決：(一)原判決關於不利上訴人部分廢
    棄。(二)上開廢棄部分，被上訴人在第一審之訴及假執行之聲
    請均駁回。
    被上訴人聲明求為判決：上訴駁回。
三、被上訴人起訴主張：坐落台北市○○區○○段3小段486地號
    土地（下稱系爭土地）係伊與上訴人乙○○、丁○○、威帝
    公司及訴外人汪高美、高雪里所共有，所有權應有部分依序
    為1/32、1/2、1/8、27/96、1/32、1/32 。嗣上訴人於83年
    11月17日，以台北24支郵局第1377號存證信函（下稱系爭13
    77號存證信函)通知伊，上訴人已依土地法第34條之1規定，
    與原審共同被告航榮建設股份有限公司（下稱航榮公司）訂
    立合建契約，提供系爭土地予航榮公司合建房屋，並已出具
    土地使用同意書予航榮公司申請建造執照，就合建之房地，
    地主分得60%，航榮公司分得40%，上訴人願依土地法第34條
    之1第3項規定，就伊應得之對價或補償負連帶清償責任。嗣
    上訴人又於86年3月3日，以台北57支郵局第127 號存證信函
    （下稱系爭127號存證信函)，通知伊可分得合建房屋Ｂ戶第
    7層房屋（即門牌號碼台北市○○○路○段212巷20號7樓房屋
    －下稱系爭房屋）之其中面積5.966坪 (折合19.72平方公尺
    )，或折算現金218萬3,700 元。惟系爭房屋因登記為航榮公
    司所有，業經其債權人即上訴人乙○○持確定終局判決為執
    行名義聲請強制執行，並已由原執行法院進行公開拍賣，由
    第三人拍定，已不能移轉登記予伊，故上訴人應連帶給付伊
    218萬3,700元等情，爰依土地法第34條之1第3項規定，求為
    命上訴人連帶給付218 萬3,700元，及自94年5月20日起至清
    償日止，按年息5%計算利息之判決 (另被上訴人對於航榮公
    司之請求部分，業經原審判決被上訴人敗訴確定）。
    上訴人丁○○、威帝公司咸以：系爭土地經伊等與上訴人乙
    ○○依土地法第34條之1 規定，與航榮公司訂立合建契約，
    並已於86年3月3日以系爭127 號存證信函通知被上訴人，其
    可分得對價218 萬3,700元，折合系爭房屋之其中面積5.966
    坪。嗣於合建房屋建築完成後，伊等即協調由航榮公司將應
    分配予被上訴人之系爭房屋所有權應有部分，向台北市大安
    地政事務所（下稱大安地政事務所）申請辦理移轉登記予被
    上訴人，是伊等已依債之本旨提出給付，已履行共有人之義
    務。雖該所有權應有部分移轉登記手續，因大安地政事務所
    要求被上訴人在該申請文件上補蓋印文致未完成，然伊等已
    通知被上訴人協同辦理移轉登記手續，被上訴人拒不配合辦
    理，自應負受領遲延責任。又上訴人乙○○於取得對航榮公
    司之確定終局判決後，明知系爭房屋雖登記在航榮公司名下
    ，然係分配予被上訴人與訴外人高雪里之對價，竟不顧伊等
    之阻止，仍向原執行法院聲請強制執行（93年度執字第3920
    2 號），由第三人拍定取得系爭房屋所有權，致已無法將被
    上訴人所受分配之該屋所有權應有部分移轉登記予被上訴人
    ，上訴人乙○○對被上訴人所負債務之履行，顯有故意或重
    大過失，應由其單獨對被上訴人負債務不履行責任，伊等依
    民法第225條第1項規定，應免付給付義務云云；而上訴人乙
    ○○亦以：土地法第34條之1第1項及第3 項規定所謂之處分
    ，係以權利之移轉變動為前提，而被上訴人就系爭土地之所
    有權應有部分迄無移轉變動，自不得依上開規定請求對價或
    補償。又伊與上訴人丁○○、威帝公司雖於86年3月3日，以
    系爭12 7號存證信函通知被上訴人可選擇分得系爭房屋所有
    權應有部分或分得價金218萬3,700元，惟該價金係以被上訴
    人移轉系爭土地所有權應有部分1/32予航榮公司為計算標準
    ，然航榮公司已於92年5 月26日為解散登記，被上訴人已無
    從移轉系爭土地所有權應有部分予航榮公司，故被上訴人僅
    得請求依系爭房屋價值按其所有權應有部分比例計算之價金
    即34萬721元云云，資為抗辯。
三、經查系爭土地為兩造及訴外人高雪里、汪高美所共有，被上
    訴人及訴外人高雪里、汪高美之所有權應有部分各為1/32，
    上訴人乙○○之所有權應有部分為 1/2，上訴人丁○○之所
    有權應有部分為1/ 8，上訴人威帝公司之所有權應有部分為
    27 /96。又上訴人於83年11月17日，以系爭1377號存證信函
    通知被上訴人，內載上訴人已依土地法第34條之 1規定與航
    榮公司簽訂合建契約，提供系爭土地予航榮公司合建房屋，
    並已出具土地使用同意書予航榮公司申請建造執照，就合建
    之房地，約定由地主分得60%，由航榮公司分得40%，及上訴
    人就被上訴人應得之對價或補償願負連帶清償責任。嗣上訴
    人於86年3月3日，以系爭127 號存證信函通知被上訴人可分
    得系爭房屋之其中面積5.966坪 (折合19.722平方公尺)，或
    折算現金218萬3,700元。惟系爭房屋係以航榮公司為起造人
    ，因航榮公司積欠上訴人乙○○債務，經上訴人乙○○對航
    榮公司取得勝訴確定判決後，持以向原執行法院聲請就系爭
    房屋實施強制執行，並經原執行法院以93年度執字第 39202
    號，於94年 3月間進行公開拍賣，以381萬6,800元由訴外人
    林徹人拍定，且已辦畢所有權移轉登記等情，有土地登記謄
    本、建物登記謄本、存證信函、台北市政府工務局86使字第
    418號使用執照、84建字第423號建造執照、原執行法院94年
    7月27日北院錦93執庚字第39202號執行通知暨分配表、及大
    安地政事務所94年11月10日北市大地一字第09431184000 號
    函可稽（見原審卷第 7至19、63、64、149至152、169、190
    頁），且為兩造所不爭執（見原審卷第139、144、145 頁，
    本院卷第41、42、53、54、84、85頁），均堪信為真實。
四、按共有土地或建築改良物，其處分、變更及設定地上權、永
    佃權、地役權或典權，應以共有人過半數及其應有部分合計
    過半數之同意行之，但其應有部分合計逾 2/3者，其人數不
    予計算；第1 項共有人，對於他共有人應得之對價或補償，
    負連帶清償責任，於為權利變更登記時，並應提出他共有人
    已為受領或為其提存之證明，其因而取得不動產物權者，應
    代他共有人申請登記，土地法第34條之1 第1項及第3項定有
    明文。被上訴人主張伊得請求上訴人連帶給付218萬3,700元
    。雖為上訴人所否認，惟查：
  (一)依民法第 211條前段規定，數宗給付中，有自始不能或嗣後
    不能給付者，債之關係僅存在於餘存之給付。經查系爭 127
    號存證信函所附附表已載明：「…綜合以上所計算，台端（
    指被上訴人）總得210.73萬元＋16.64 萬元＝218.37萬元，
    218.37萬元÷36.5萬元（第7層訂價)＝ 5.966坪…台端可分
    得之7樓房屋坪數或折算現金218.37 萬元…」（見原審卷第
    19頁），然系爭房屋已由訴外人林徹人因拍定而取得所有權
    ，致上訴人已無法將該房屋之所有權應有部分移轉登記予被
    上訴人，已如前述，是被上訴人依上開規定，請求上訴人連
    帶給付218萬3,700元，自屬有據。
  (二)雖上訴人丁○○、威帝公司抗辯伊等已依債之本旨提出給付
    ，係因被上訴人拒絕配合辦理移轉登記手續，致系爭房屋嗣
    後給付不能，自應由被上訴人負受領遲延責任云云。然查：
  1.系爭房屋係於86年11月17日建築完成，並於同年12月19日辦
    畢所有權第一次登記為航榮公司所有，有建物所有權狀及台
    北市政府工務局86使字第418 號使用執照可稽（見原審卷第
    41 、63頁）。而上訴人係於系爭房屋建築完成前之86年3月
    3日寄發系爭127號存證信函予被上訴人，且該函亦記載：「
    …查台端等因未曾配合辦理相關手續，且應取得面積又未達
    一整戶，致先暫以合建之建方 (航榮公司）名義於Ｂ戶第七
    層列為起造人，於此鄭重再次通知台端等速予連絡配合辨理
    相關合建手續及列為建造共同起造人…惟若台端等仍執意不
    配合履行…將來辦理產權登記時，當逕依土地法第34條之 1
    第 3項規定，就後附所示部分先以建方名義登記，再代為聲
    請辦理所有權持分移轉登記為台端所有…」（見原審卷第17
    、18 頁），是尚難據此即認上訴人於斯時已提出給付。
  2.航榮公司固於87年9月2日，以買賣為原因，申請將系爭房屋
    所有權應有部分3,856/10,000移轉登記予被上訴人，惟經大
    安地政事務所於87年9月4日發函通知補正，內載應補正事項
    為：「(一)2/2件若以土地法第34條之1辦理，請依『土地法第
    34條之1執行要點』辦理。(二)1/2件請檢附權利人身分證明憑
    辦，並請權利人於移轉契約書內用印」，有大安地政事務所
    土地登記案件補正通知書、土地登記申請書、地政規費及其
    他收入存根、及不動產買賣所有權移轉登記契約書可證（見
    原審卷第46至50頁）；而依土地法第34條之1執行要點第9點
    規定：「依本法條規定處分、變更或設定負擔，於申請權利
    變更登記時，應依下列規定辦理：(一)本法條第 1項共有人會
    同權利人申請權利變更登記時，登記申請書及契約書內，應
    列明全體共有人，並於登記申請書備註欄記明「依土地法第
    34條之1第1項至第 3項規定辦理，如有不實，義務人願負法
    律責任。」登記機關無須審查其通知或公告之文件。至未能
    會同申請之他共有人，無須於契約書及申請書上簽名，亦無
    須本人親自到場核對身分。如因而取得不動產物權者，本法
    條第 1項之部分共有人應代他共有人申請登記」；且經原審
    函請大安地政事務所於94年11月10日以北市大地一字第0943
    1184000 號函查覆：「…基地部分共有人如依土地法第34條
    之 1規定，於共有土地上建築房屋，而取得不動產物權者（
    即所有權第一次登記），應依（土地法第34條之1 ）執行要
    點規定，由本法條第 1項之部分共有人代他共有人申請登記
    。查本案建物於86年辦竣所有權第一次登記為航榮公司單獨
    所有，嗣於87年該公司主張依土地法第34條之1 規定移轉部
    分持分予丙○○、高雪里等 2人，因與上開法規第1項及第3
    項規定皆有不符，本所無法受理登記」（見原審卷第189、1
    90頁），則上訴人既因未依上開規定辦理系爭房屋所有權應
    有部分移轉登記手續，而遭大安地政事務所退件，致未辦畢
    該登記手續，自難僅憑上訴人已與航榮公司協議，約定由航
    榮公司逕以自已名義申請將系爭房屋所有權應有部分移轉登
    記予被上訴人，即認上訴人已依債之本旨對被上訴人提出給
    付。
  3.上訴人丁○○、威帝公司雖另抗辯伊等已一再催請被上訴人
    會同航榮公司向大安地政事務所辦理系爭房屋所有權應有部
    分移轉登記手續，惟被上訴人均拒絕配合辦理云云，並提出
    台灣台北地方法院檢察署92年度偵字第5994號偵查筆錄、91
    年度他字第3700號偵查筆錄、說明書及合建分配表為證 (見
    原審卷第88至92、213至229頁）；而證人即上訴人丁○○之
    夫郭水永亦在原審到場證稱：航榮公司有申請將系爭房屋所
    有權移轉登記予被上訴人及訴外人高雪里，但部分登記申請
    文件遭退回，上訴人丁○○、威帝公司即以口頭要求被上訴
    人配合辦理登記事宜云云（見原審卷第 238頁反面）。然查
    系爭房屋所有權應有部分3,856/10,000，為被上訴人因上訴
    人依土地法第34條之1第1項規定處分系爭土地所應得之對價
    及補償，有上開所有權移轉契約書可稽（見原審卷第50頁）
    ，且為上訴人所不爭執，則依土地法第34條之1第3項及土地
    法第34條之1執行要點第9點規定，應由上訴人代被上訴人申
    請登記，被上訴人本無會同辦理登記手續之義務，而上訴人
    既未依上開規定代被上訴人申請登記，不能認已依債之本旨
    提出給付，已如前述，則縱被上訴人拒絕配合辦理上開登記
    手續，亦不能據此即認被上訴人應負受領遲延責任。
  (三)上訴人乙○○雖又抗辯被上訴人所有之系爭土地所有權應有
    部分1/32迄未移轉變動，尚不得請求上訴人給付對價或補償
    ；且航榮公司已於92年 5月26日為解散登記，該土地所有權
    應有部分已無法移轉登記予航榮公司，故被上訴人亦僅得請
    求依系爭房屋價值按其所有權應有部分比例計算之價金云云
    ，並提出航榮公司變更登記表為證（見本院卷第47頁）。然
    查依土地法第34條之1第 3項規定，上訴人依該條第1項規定
    處分被上訴人之系爭土地所有權應有部分後，應先給付被上
    訴人因此所應得之對價或補償，或將該對價或補償予以提存
    後，始得就該土地所有權應有部分辦理權利變更登記，是上
    訴人尚不能以被上訴人所有之系爭土地所有權應有部分1/32
    迄未辦理權利變更登記為由，而拒絕給付被上訴人應得之上
    開對價218萬3,700元。又上訴人給付該218萬3,700元予被上
    訴人後，即得依土地法第34條之1第 3項及土地法第34條之1
    執行要點第 9點之規定，就被上訴人所有之系爭土地所有權
    應有部分1/32辦理權利變更登記，至該土地所有權應有部分
    是否得移轉登記予航榮公司，乃上訴人應如何履行其與航榮
    公司間所訂立上開合建契約之問題，而與被上訴人無涉，是
    上訴人乙○○執此抗辯被上訴人僅得請求依系爭房屋價值按
    其所有權應有部分比例計算之價金云云，亦不足取。
五、綜上所述，被上訴人依據土地法第34條之1第3項之規定，請
    求上訴人連帶給付218萬3,700元，及自起訴狀繕本最後送達
    上訴人之翌日即94年5月20日起至清償日止，按年息5% 計算
    之利息部分，為有理由，應予准許。從而，原審就上開部分
    所為上訴人敗訴之判決，核無違誤，上訴論旨仍執前詞指摘
    原判決此部分為不當，求予廢棄改判，為無理由，應予駁回
    。
六、至兩造其餘之攻擊或防禦方法及未經援用之證據，經本院斟
    酌後，認為均不足以影響本判決之結果，自無逐一詳予論駁
    之必要，併此敘明。
七、據上論結，本件上訴為無理由，依民事訴訟法第449條第1項
    、第85條第2項，判決如主文。
中    華    民    國    95    年    9    月    5     日
                    民事第六庭
                        審判長法  官  林鄉誠
                              法  官  梁玉芬
                              法  官  彭昭芬
正本係照原本作成。
如不服本判決，應於收受送達後20日內向本院提出上訴書狀，其
未表明上訴理由者，應於提出上訴後20日內向本院補提理由書狀
（均須按他造當事人之人數附繕本）上訴時應提出委任律師或具
有律師資格之人之委任狀；委任有律師資格者，另應附具律師資
格證書及釋明委任人與受任人有民事訴訟法第 466條之1第1項但
書或第2項（詳附註）所定關係之釋明文書影本。
中    華    民    國    95    年    9     月    6     日
                              書記官  丁華平
附註：
民事訴訟法第466條之1（第1項、第2項）：
對於第二審判決上訴，上訴人應委任律師為訴訟代理人。但上訴
人或其他法定代理人具有律師資格者，不在此限。
上訴人之配偶、三親等內之血親、二親等內之姻親，或上訴人為
法人、中央或地方機關時，其所屬專任人員具有律師資格並經法
院認為適當者，亦得為第三審訴訟代理人。


司法院資訊處製作；財團法人民間司法改革基金會備份。
